Inventaris van de archieven van de Koninklijke Vereniging van Archivarissen in Nederland, 1891-2007 (-2014)
Nationaal Archief, Den Haag
Koninklijke Vereniging van Archivarissen in Nederland (KVAN)
KVAN
oudste stuk - jongste stuk: 1891-2014
1891-2007
I27104
1423 inventarisnummers; 0,00 meter
Normale geschreven, getypte en gedrukte documenten, geen bijzondere handschriften.
Nationaal Archief, Den Haag
Vereniging van Archivarissen in Nederland (V.A.N.)
Het archief bevat informatie over het functioneren van bestuur, commissies, secties, vertegenwoordigingen en redacties van publicaties van de (K)VAN en over contacten en samenwerking met verwante organisaties in Nederland en buitenlandse en internationale instellingen.
Archiefvorming
Geschiedenis van de archiefvormer
Oprichting
Om het verloop van de geschiedenis van de Vereniging van Archivarissen in Nederland volledig te schetsen, is het noodzakelijk om tevens een overzicht te geven van de geschiedenis van het Nederlandse archiefwezen, daar beiden ten nauwste met elkaar verbonden zijn geweest en dit nog steeds zijn.
De Vereniging van Archivarissen in Nederland, kortweg V.A.N. geheten, is de oudste vereniging binnen Europa in haar soort. Zij werd opgericht op 17 juni 1891.
Inv.nrs. 1 en 2.
In het buitenland ontstonden dergelijke verenigingen pas later. In Frankrijk richtte men in 1904 de "Association amicale professionelle des archivistes français" op.
Nederlands Archievenblad (verder aangeduid met NAB), jrg. 13, 1903/04, p. 207.
Manuel d'archivistique, ouvrage élaboré par l'Association des archivistes Français. Paris 1970, p. 87-89.
In België werd een soortgelijke vereniging in samenwerking met de medewerkers van musea en bibliotheken in 1922 werkelijkheid.
Archives et bibliothèques de Belgique, jrg. 1, p. 1.
De Vereniging van Archivarissen heeft ertoe bijgedragen de slechte omstandigheden waarin het archiefwezen verkeerde, in het begin van de 20ste eeuw langzaam maar zeker terug te dringen. Het initiatief ging hierbij meestal uit van de leden der vereniging die, via diverse commissies, zeer veel voorbereidende werkzaamheden verricht hebben om de overheid ervan te overtuigen dat verbeteringen met betrekking tot het archiefwezen noodzakelijk waren.
Ontstaan
Op het einde van de 19e eeuw zag het er voor het Nederlandse archiefwezen niet zo rooskleurig uit. Het in de jaren zeventig begonnen omzettingsproces van provinciale- naar Rijksarchiefbewaarplaatsen werd in 1890 met de benoeming van een Rijksarchivaris in Zeeland voltooid.
Duparc, F.J., Een eeuw strijd voor Nederlands cultureel erfgoed, 's-Gravenhage 1975, p. 399.
(verder aangeduid met Duparc).
Niettemin bleef de salariëring van de archivaris in verhouding tot andere beroepen op een laag pitje branden. De jongere generatie zag dan ook geen aanleiding om een carrière als archivaris te beginnen.
Omdat de kring van archivarissen in de 19e eeuw nogal klein was, ontstond er tijdens het laatste decennium een behoefte aan intensiever contact met de collegae. Dit resulteerde o.a. in de totstandkoming van het Convent van Rijksarchivarissen, waarvan de eerste bijeenkomst op 27 september 1890 werd gehouden.
Archief van het Ministerie van Binnenlandse Zaken, Afdeling Kunsten en Wetenschappen, voorl. inv.nr. 476, exh. 4 juni 1890, nr. 1007.
Maar niet alleen werd behoefte gevoeld om contact met de rijksarchivarissen te onderhouden maar ook tussen de collegae gemeentearchivarissen. Bij een aantal archivarissen ontstond het idee, een vereniging van wetenschappelijke archivarissen op te richten. De aanzet hiertoe kwam voort uit de al eerder genoemde behoefte aan een regelmatig contact, vooral op wetenschappelijk terrein. De initiatiefnemers die deze denkbeelden gemeenschappelijk naar voren brachten, waren respectievelijk:
N. de Roever, gemeentearchivaris te Amsterdam,
Ch.M. Dozy, gemeentearchivaris te Leiden,
J.A. Feith, verbonden aan het Rijksarchief in Groningen,
S. Gratama, rijksarchivaris in Drente en
A.C. Bondam, rijksarchivaris in Noord-Brabant.
Na onderling overleg vonden deze pioniers elkaar in de zomer van 1890 op de "Boekwezendag" te Antwerpen.
Met ieders toestemming werd A.J. Enschedé, gemeentearchivaris te Haarlem aangezocht om zijn medewerking te geven aan de eventuele oprichting ener vereniging van archivarissen. Over het algemeen waren de reakties positief.
Inv.nr. 11.
Een dissonant vormde de toenmalige Algemene Rijksarchivaris Th.H.F. van Riemsdijk, die zich overigens wel met een aantal punten van het reglement kon verenigen. Hij stelde zijn besluit tot toetreding dan ook voorlopig uit, hetgeen hij mondeling aan Ch.M. Dozy meedeelde toen deze hem persoonlijk het reglement kwam aanbieden.
Notulen van de algemene vergadering, 17 juni 1891, (inv.nr. 2) en de bestuursvergadering, 27 mei 1892, (inv.nr. 5).
Later is door het bestuur nogmaals een dringend verzoek aan hem gericht, waarop Van Riemsdijk niet geantwoord heeft. In het voorjaar van 1891 werd, door N. de Roever, Ch.M. Dozy en A.C. Bondam een circulaire ontworpen die op 1 april van dat zelfde jaar te Amsterdam werd goedgekeurd en verzonden.
Inv.nr. 11.
Daarnaast kwam men tot de opstelling van een concept-reglement dat de grondslag voor de nog op te richten vereniging moest gaan vormen. Besloten werd om de oprichtingsvergadering te houden op 17 juni 1891 te Haarlem in de bovenzaal van de sociëteit "De Vereeniging", ter bespreking van het reeds aan de 'mogelijke' leden toegezonden concept-reglement.
Tijdens deze vergadering werd het reglement goedgekeurd en de aanwezigen, 32 in getal, het bestuur inbegrepen, werden aangenomen als lid.
Notulen van de algemene vergadering, 17 juni 1891, (inv.nr. 2).
In totaal 40 archivarissen betuigden adhesie met de nieuwe vereniging van archivarissen, maar een achttal collegae waren niet direct bereid om toe te treden. Al met al was dit een zeer respectabel resultaat gezien het aantal van 48 archivarissen, dat in die dagen voor het lidmaatschap in aanmerking kwam.
Hierbij moet de aantekening gemaakt worden dat in de bestuursvergadering van 8 april 1920 besloten werd dat er een circulaire aan de archiefambtenaren der "2e klasse" gezonden zou worden, waarin zou staan dat in verband met een wijziging van de Statuten ook zij voortaan lid van de vereniging konden worden.
Vervolgens besloot de vergadering op voorstel van het bestuur, tot de aanvraag ter goedkeuring van de statuten en de daaruit voortvloeiende verwerving van de rechtspersoonlijkheid voor de tijd van 29 jaren en 11 maanden, welke bij K.B. van 29 september 1891 nr. 53 werd verleend.
Inv.nr. 11.
De oprichting van de Vereniging van Archivarissen was hiermee definitief een feit.
Het bestuur werd gekozen uit de zes archivarissen die de aanzet hadden gegeven tot oprichting van de vereniging en bestond uit:
A.J. Enschedé, voorzitter
S. Gratama, secretaris, tevens belast met de redactie van het Nederlands Archievenblad
Tot 1900 vervulde de secretaris het redacteurschap, daarna is het een aparte functie.
N. de Roever, penningmeester
A.C. Bondam, bestuurslid
J.A. Feith, bestuurslid
Ch.M. Dozy, bestuurslid.
In artikel 1 van het reglement werd het doel omschreven waarna de Vereniging in de toekomst zou gaan streven namelijk "de bevordering van de belangen van het Nederlandsche archiefwezen".
Inv.nr. 1.
Dit doel trachtte men te bereiken door te streven naar een wettelijke regeling van het archiefwezen omschreven in artikel 2 van het reglement. Verdere doelstellingen waren: het houden van bijeenkomsten en het uitgeven van gedrukte mededelingen.
Inv.nr. 1.
Doorgaans werd er twee maal per jaar vergaderd. Aan het begin van ieder verenigingsjaar vond de zogenaamde jaarvergadering plaats en in de loop van het jaar nog eens een algemene vergadering. Als er een speciale aanleiding voor was werd er soms nog een derde vergadering de zogenaamde buitengewone vergadering bijeengeroepen. Pas na 1928 werd deze buitengewone vergadering volgens huishoudelijk reglement erkend.
De uitgave van de gedrukte mededelingen liet niet lang op zich wachten. Reeds in de bestuursvergadering van 15 oktober 1891 werd er een voorstel gedaan om tot een uitgave van een orgaan van de Vereniging te komen.
Inv.nr. 5.
In februari 1893 kregen de leden dan ook al hun eerste exemplaar van het " Nederlandsch Archievenblad ". De uitgeverij Erven B. van der Kamp te Groningen verzorgde de uitgave. De Vereniging is in de keuze van de uitgeverij erg honkvast gebleken ondanks de zakelijke problemen die af en toe rezen, die voornamelijk te wijten waren aan de vaak slechte financiële omstandigheden van de Vereniging. Resultaat is dan ook een meer dan 85 jaar lange samenwerking. De eerste oplage van het Nederlands Archievenblad telde een aantal van 100 exemplaren.
De vereniging prefereerde van begin af aan een zelfstandige positie. Twee voorstellen, te weten van het tijdschrift " De Navorscher " om tot een combinatie te komen met het Nederlands Archievenblad en een voorstel van bibliothecarissen om tot een gemeenschappelijke vereniging uit te groeien, werden afgewezen. De motivatie voor deze afwijzing was dat de belangen van de archivarissen niet overeen kwamen met die van de bibliothecarissen en het tijdschrift " De Navorscher ".
De eerste contacten met de overheid vonden plaats naar aanleiding van de post "Bouw van archieflokalen" die in november 1893 van de ontwerpstaatsbegroting dreigde te worden afgevoerd.
Inv.nr. 13.
Het bestuur kwam hiertegen krachtig in het geweer met de volgende bewoording:
".... De steeds aangroeiende massa archieven sinds 1813 die bij de verschillende departementen en administraties worden bewaard, heeft langzamerhand zulk een omvang gekregen, dat men ze op genoemde plaatsen nauwelijks meer kan bergen, laat staan in behoorlijke orde, op een voor het gebruik geschikte wijze bewaren en zodoende voor ondergang en vernietiging behoeden.
.... Verbouwing noch uitbreiding van het tegenwoordige Rijksarchiefdépôt zal derhalve op afdoende of zelfs maar voor enkele jaren voldoende wijze tot het beoogde doel kunnen leiden."
Om het rekest nog meer kracht bij te zetten, richtten de Directies van het Provinciaal Genootschap voor Kunsten en Wetenschappen van Utrecht en Limburg ook een rekest aan de Tweede Kamer. De bekende rede " Pro Domo " uitgesproken door voorzitter S. Muller, tijdens de derde jaarvergadering van 20 juni 1894, liet eveneens de trieste werkelijkheid zien van de toestand der archieven en hun personeel.
Inv.nr. 85.
Ook in de Tweede Kamer stond het archiefwezen blijkbaar niet erg hoog aangeschreven. Het archiefwezen werd gekwalificeerd als: "eene inrichting en organisatie die op grooten voet is opgevoerd."
Niet alleen het archiefwezen had te kampen met een hecht chronisch geldgebrek, maar ook de vereniging zelf verging het in de jaren twintig niet zo rooskleurig. De slechte financiële toestand brachten de heren E. Wiersum en L. Lasonder ertoe tijdens een vergadering de wenselijkheid te uiten ten aanzien van een subsidieverlening voor het Nederlands Archievenblad.
Notulen van de bestuursvergadering, 10 april 1929 (inv.nr. 6).
Aangezien de plannen voor de uitgave van een index op het Archievenblad in een gevorderd stadium verkeerden, werd besloten voor dit drukwerk ook een subsidie aan te vragen. Het verzoek werd op 19 maart 1930 gedaan en de minister keurde dit een jaar later goed zodat vanaf 1931 de vereniging voor het Archievenblad en de index een subsidie van fl. 400,- kreeg.
Brief, 19 maart 1930, inv.nr. 50 en brief, 30 mei 1931, inv.nr. 51.
Het subsidiebedrag varieerde nogal eens in de jaren dertig, maar was nooit minder dan fl. 100,-. Zelfs gedurende de oorlogsjaren ontving de vereniging haar subsidie.
Inv.nr. 183.
Na de Tweede Wereldoorlog ging het subsidiebedrag omhoog tot fl. 400,- en daar bleef het bij. In 1960 verzocht de vereniging om subsidieverhoging tot fl. 1000,-
Brief, 1 december 1960, inv.nr. 80.
hetgeen werd toegestaan.
Organisatie
Het bestuur van de vereniging telde tot 1920 zes leden, daarna vijf leden. Alle bestuursleden traden jaarlijks af en waren terstond herkiesbaar. Het gehele bestuur werd door de leden der vergadering aangewezen.
Hierin kwam in 1920 verandering. De voorzitter werd toen nog maar alleen door de ledenvergadering gekozen en het bestuur wees zelf een secretaris en penningmeester aan. Tevens werd aan de bestuursleden de beperking opgelegd dat zij niet langer dan 3 jaren zitting mochten hebben. In 1933 veranderde dit in 5 jaren met de conditie dat zij niet onmiddellijk herkiesbaar waren. Alle bestuursleden werden toen door de vergadering gekozen maar de bestuursfuncties werden door het bestuur onderling verdeeld.
In 1960 werd dit nogmaals veranderd en de oude situatie van 1920 weer hersteld ten aanzien van het kiezen van de voorzitter.
De functie van redacteur van het Nederlands Archievenblad die de secretaris aanvankelijk vervulde, werd in 1900 apart geregeld. Ook de redacteur werd door de vergadering aangewezen.
In 1920 werd de redacteur apart vermeld in het huishoudelijk reglement. Hij werd telkens voor 3 jaren door de vergadering belast met de redactie van het Nederlands Archievenblad en was bij zijn aftreden terstond herkiesbaar. Hij woonde de bestuursvergaderingen bij en had daar, zo hij niet tevens bestuurslid was, een adviserende stem. Sindsdien is in deze situatie geen verandering meer gekomen.
Inv.nr. 1.
In 1935 werd besloten de taak van de toenmalige redacteur te verlichten door de instelling van een "commissie van advies" in de wandelgang redactiecommissie genoemd.
Notulen van de bestuursvergadering, 14 juni 1935, (inv.nr. 6).
Al een jaar later bleek dat deze commissie toch niet zo'n succes was zoals de redacteur dan ook liet merken door de indiening van zijn ontslagaanvrage. Een nieuwe redactiecommissie werd geformeerd, bestaande uit de voorzitter van de vereniging, de redacteur en een lid.
Notulen van de bestuursvergadering, 15 mei 1936 (inv.nr. 6).
In 1946 bij de benoeming van een nieuwe redacteur, maakte deze in eerste instantie bezwaar tegen de commissie maar hij verklaarde zich toch bereid om met de genoemde commissie samen te werken.
Notulen van de bestuursvergadering, 24 april 1946 (inv.nr. 6).
Een voorstel van C.H.G. Bloemen, een tiental jaren later, om tot wijziging van de redactievorm te komen, stuitte op onoverkomelijk financiële bezwaren zodat de oude situatie gehandhaafd bleef.
Notulen van de bestuursvergadering, 12 november 1954 en 12 februari 1955, (inv.nr. 4).
Afdelingen
De Afdeling van Gemeente- en Waterschapsarchiefambtenaren
In een brief van 18 juni 1917
Inv.nr. 37.
deed de Staatscommissie voor salarisregeling van rijksambtenaren en beambten het voorstel aan de vereniging hun wensen ten aanzien van salarisverbeteringen kenbaar te maken. De ledenvergadering ging hiermee op 30 juni 1917 akkoord.
Inv.nr. 2.
Rond 1919 werd er een soortgelijke Staatscommissie in het leven geroepen die de salariëring der gemeenteambtenaren zou gaan bekijken. Hierin zaten, volgens een aantal gemeentearchivarissen, te weinig wetenschappelijk gevormden in. Een aantal gemeentearchivarissen nam hierop het initiatief om zo snel mogelijk alle gemeentearchivarissen bijeen te roepen. Uiteindelijk doel van de bijeenkomst was om tot een gezamenlijke belangenbehartiging van alle gemeentearchivarissen te komen. De initiatiefnemers waren: H.P. Coster, H.E. van Gelder, J.C. Overvoorde en L.G.N. Bouricius.
Men was namelijk van mening dat de problemen zoals die zich bij de gemeentearchieven voor deden, niet voldoende aandacht van de Vereniging van Archivarissen kregen.
Vooral de financiële kant van de zaak was erg belangrijk. Gevolg was de oprichting van een Vereniging van Gemeentearchivarissen op 26 augustus 1919 te Utrecht.
Inv.nr. 312.
De statuten van de nieuwe verenigingen werden aangenomen en er werd een voorlopig bestuur gevormd:
J.C. Overvoorde, voorzitter
L.G.N. Bouricius, secretaris/penningmeester
H.E. van Gelder
H.P. Coster en
N.J.M. Dresch.
Tijdens deze vergadering werd er sterk de nadruk op gelegd dat het niet in de bedoeling lag de Vereniging van Archivarissen te beconcurreren. Met algemene stemmen - in totaal 7 aanwezigen - werd dan ook de volgende conclusie aangenomen:
"De vergadering verklaart een vereeniging op te richten geenszins in strijd met de Vereeniging van Archivarissen in Nederland maar is bereid deze later op te lossen in een afzonderlijke sectie van bovengenoemde vereeniging".
Dit laatste gebeurde dan ook vrij snel na de oprichting. De Vereniging van Archivarissen wilde dit zo snel mogelijk realiseren en besloot een commissie in te stellen tot wijziging van de Statuten en het huishoudelijk reglement.
Notulen van de bestuursvergadering, 6 september 1919, (inv.nr. 6).
Zowel de gemeentearchivarissen als de rijksarchiefambtenaren, die ook plannen hadden in dezelfde richting, zouden binnen de vereniging als zelfstandige afdelingen opgenomen worden.
Een maand na oprichting van de Vereniging van Gemeentearchivarissen kon deze vereniging weer opgeheven worden aangezien de Vereniging van Archivarissen bereid was gebleken aan de wensen van de gemeentearchivarissen gehoor te geven.
Notulen van de algemene vergadering, 6 september 1919, (inv.nr. 3).
In de algemene vergadering van 24 januari 1920 werden de statuten en het reglement goedgekeurd zodat in september 1920 de officiële ontbinding van de Vereniging van Gemeentearchivarissen plaats vond en een dag later de eerste vergadering van de Afdeling van gemeente- en waterschapsarchiefambtenaren werd gehouden.
Inv.nr. 312.
De Afdeling van Rijksarchiefambtenaren
De rijksarchivarissen wilden een dergelijke vereniging oprichten naar voorbeeld van hun collegae van de gemeente.
In de bestuursvergadering van de vereniging van 6 september 1919 werd er een brief van A.C. Bondam voorgelezen waarin hij zijn gedachten ten aanzien van een vereniging van rijksarchivarissen verwoord had. Een van zijn ideeën was ook niet-wetenschappelijk beambten op te nemen. Een jaar later in oktober 1920 werd het reglement van de Afdeling van Rijksarchiefambtenaren vastgesteld,
Inv.nr. 40.
terwijl op 23 april 1921 de eerste vergadering plaats vond. Het reglement werd door het voorlopige bestuur goedgekeurd en het nieuwe bestuur werd gevormd door:
H.A. Poelman, voorzitter
A. le Cosquino de Bussy, secretaris
P. Berends, penningmeester
P.A. Meilink en
W.G. Feith, beide laatsten plaatsvervangende leden.
De statuten werden goedgekeurd bij K.B. van 19 september 1921, nr. 83. De oprichting van de Afdeling van Rijksarchiefambtenaren en de verdere samenwerking met de vereniging verliepen redelijk in tegenstelling tot de Afdeling van gemeente- en waterschapsarchiefambtenaren die een andere opvatting had over de interpretatie van de materiële belangenbehartiging, zoals die vermeld stond in artikel 20 van het reglement. In 1928 had het bestuur van de Afdeling van gemeente- en waterschapsarchiefambtenaren besloten een vergadering te beleggen ter bespreking van een wetsontwerp tot wijziging van de Archiefwet 1918.
Inv.nr. 314.
De vraag rees of de Afdeling wel bevoegd was dit onderwerp te behandelen. Artikel 20 van het reglement vermeldde alleen de materiële belangen. Er werd besloten toch een vergadering bijeen te laten komen temeer omdat het bestuur er niet zeker van was of de vereniging zelf een vergadering over de wetswijziging zou gaan beleggen. De afdelingsvergadering werd op 28 januari 1928 gehouden. Over de wijziging van de Archiefwet 1918 als zodanig werd niet gesproken maar met algemene stemmen werd een motie aangenomen die voorstellen inhield tot wijziging van de statuten en het reglement van de vereniging met name de zinsnede "materiële belangenbehartiging" die volgens de algemene wens toch wel wat ruimer opgevat diende te worden. De reglementswijziging van artikel 20 is nooit doorgevoerd. Wel ontstond een felle discussie over het al of niet voortbestaan der afdelingen.
Notulen van de algemene vergadering, 29 september 1928, (inv.nr. 3).
Om geen verdere misverstanden meer te veroorzaken besloot de Afdeling van gemeente- en waterschapsarchiefambtenaren tijdens de afdelingsvergadering van 5 oktober 1929 de woorden "behartiging der belangen" te veranderen in "behartiging der materiële belangen".
Organisatie der afdelingen
Beide afdelingen hadden een bestuur dat bestond uit drie leden, die jaarlijks werden benoemd en niet langer dan drie jaar zitting mochten hebben. Iedere afdeling kon een lid benoemen als vertegenwoordiger in het bestuur van de Vereniging van Archivarissen. Verder benoemden de afdelingen tevens iemand die contacten met de vakbond onderhield. Dit was voor de afdeling van gemeente- en waterschapsarchiefambtenaren de "Centrale van Hoogere Gemeente-ambtenaren" en voor de rijksarchiefambtenaren de "Centrale van Hoogere Rijksambtenaren".
De afdelingen kregen een bedrag van de vereniging als bijdrage in de kas. Deze zogenaamde "subsidie" werd in 1956 opgeheven. Voortaan zouden de bestuursleden hun reiskosten bij de vereniging kunnen declareren.
Notulen van de bestuursvergadering, 3 juli 1956 en algemene vergadering, 8 september 1956, (inv.nr. 4).
Handleiding
In dezelfde jaarvergadering van 1894 werden een aantal stellingen over de ordening en beschrijving van archieven door S. Gratama naar voren gebracht, die de aanzet zouden gaan worden voor een commissie van drie leden, bestaande uit: S. Muller, J.A. Feith en R. Fruin, aan wie de samenstelling van "eenen leidraad voor de inventariseering der Nederlandsche archieven" zou worden opgedragen. Dit werkstuk moest in concept uiterlijk november 1896 bij het bestuur zijn ingediend. In de vijfde algemene vergadering op 17 juni 1896 werd de opdracht door de leden van de commissie op een andere wijze geformuleerd. Men was van oordeel dat een verlenging van de termijn voor het indienen van het concept zeer gewenst was. Daarnaast gaf men er de voorkeur aan de opdracht "inventariseering der Nederlandsche archieven" uit te breiden met zaken die er ten nauwste bij betrokken waren zoals "ordening der stukken en indeeling der depôts en de verdere beschrijvingsmaatregelen, die strikt genomen niet tot de inventariseering behooren".
Inv.nr. 2.
Als laatste punt wilde de commissie dat hun uiteindelijke resultaten gepubliceerd en besproken zouden worden in het Nederlands Archievenblad, zonder voorafgaande discussie van de leden tijdens een ledenvergadering. De konsekwentie die hieruit zou voortvloeien was deze, dat het werk van de commissie niet door de leden zou worden vastgesteld. Het na discussie aangenomen voorstel luidde dat de vergadering, nadat het concept in druk verschenen zou zijn, zou mogen beslissen over de wijze van behandeling.
Reeds in de algemene vergadering van 3 juli 1897 deelde de voorzitter mee dat de leidraad in concept klaar was. Een jaar later was de voltooiing van de Handleiding voor het ordenen en beschrijven van archieven een feit.
Inv.nr. 2.
Dit werk was het eerste, dat een dergelijke moeilijke materie in begrijpelijke vorm naar buiten bracht. Zelfs in het buitenland kreeg de " Handleiding " grote bekendheid.
Dat de Handleiding geen feilloos werk was, wees de praktijk van sommige collega-archivarissen in het buitenland uit, want de Handleiding bleek toch niet op ieder archief toepasbaar.
NAB, jrg. 16, 1907/08, p. 6-11.
Na een aantal jaren kwamen dan ook de verzoeken vanuit het buitenland om de " Handleiding " te mogen vertalen, hetgeen in de meeste gevallen werd toegestaan. Zo verschenen er vertalingen in het Duits, Frans, Italiaans en in 1960 werd er zelfs een verzoek goed gekeurd om een Braziliaanse vertaling te laten vervaardigen.
Inv.nr. 80 en NAB, jrg. 16, 1907/08, p. 6-7.